臺灣高等法院民事判決
110年度重上更一字第44號
上  訴  人  林淑慧
            林貴煌
            林淑燕
            林淑彬
共      同
訴訟代理人  陳俊傑律師
被 上訴 人  湯○峰  
法定代理人  湯○君  
            黃○萍  
訴訟代理人  鄧湘全律師
            洪國華律師
上列當事人間請求塗銷抵押權登記事件，上訴人對於中華民國10
7年11月9日臺灣士林地方法院105年度重訴字第238號第一審判決
提起上訴，經最高法院發回更審，本院於110年8月3日言詞辯論
終結，判決如下：
    主      文
上訴駁回。
第二審及發回前第三審訴訟費用由上訴人林淑慧負擔百分之三七
，餘由上訴人林貴煌、林淑燕、林淑彬負擔。
    事實及理由
被上訴人（民國00年0月出生）主張：伊因繼承取得被繼承人黃
  玉女（103年5月14日死亡）所遺坐落臺北市○○區○○段0○段000
  地號土地應有部分9000分之2092（下稱系爭土地）所有權，該
  土地雖登記有附表一編號1、2及附表二編號3-3、4-3、5-3、6
  -3、7-3、8-3（即原判決附表編號1、2、6、10、14、19、23
  、27）所示抵押權人為上訴人林淑慧（下稱甲抵押權），附表
  二編號3-1、4-1、5-1、6-1、7-1、8-1（即原判決附表編號4
  、8、12、17、21、25）所示抵押權人為上訴人林貴煌（下稱
  乙抵押權），附表二編號3-2、4-2、5-2、6-2、7-2、8-2（即
  原判決附表編號5、9、13、18、22、26）所示抵押權人為上訴
  人林淑燕（下稱丙抵押權），附表二編號3-4、4-4、5-4、6-4
  、7-4、8-4（即原判決附表編號7、11、15、20、24、28）所
  示抵押權人為上訴人林淑彬（下稱丁抵押權）之最高限額抵押
  權。然黃玉女生前嗜賭，上開抵押權均係擔保賭債，賭債之借
  款人並無實際上之借款交付行為，各該抵押權所擔保之債權均
  不存在且亦罹於請求權消滅時效，且上訴人未於該等抵押權擔
  保之債權消滅時效完成後5年內實行抵押權，其抵押權均已消
  滅，伊自得以系爭土地共有人地位，請求上訴人塗銷上開抵押
  權。爰依民法第767條第1項規定，求為命林淑慧、林貴煌、林
  淑燕及林淑彬分別塗銷甲、乙、丙、丁抵押權（以下合稱系爭
  抵押權）之判決（原審就上開部分為上訴人敗訴之敗決，上訴
  人提起上訴。其餘未繫屬本院部分，不予贅述）。
上訴人則以：被上訴人業由其法定代理人於103年9月11日辦理
  拋棄對黃玉女之繼承，其不得繼承黃玉女所遺系爭土地。訴外
  人簡陳罔於104年1月6日向原法院合法表示拋棄繼承，被上訴
  人於同年3月20日以簡陳罔為被告向原法院提起104年度重家訴
  字第17號確認繼承權存在事件，其當事人不適格，而為無效判
  決，該判決效力不能拘束伊，在黃玉女之繼承人未確定前，伊
  之借款請求權時效不完成。依林新程與黃玉女間之借款契約書
  、抵押權設定契約書內容，足見系爭抵押權擔保之債權為借款
  及本票債權，而林淑慧之抵押權，係其父林新程借名林淑慧名
  義所設定，林淑慧之抵押權設立契約書及本票等正本雖暫未尋
  獲，惟均係由同一代書陳正平辦理，故林淑慧之抵押權自與其
  父林新程所取得抵押債權，同係擔保借款及本票債權。黃玉女
  係依上開借款契約書之約定而簽發該等本票，如其未收到借款
  ，豈會交付該等本票予林新程及林淑慧。又黃玉女簽發系爭本
  票金額即為各該借款本金金額。林新程及林淑慧參與原法院85
  年執字第2391號拍賣黃玉女所有不動產之分配而中斷時效之重
  新起算點分別為92年4月24日、同年4月23日之翌日，則系爭抵
  押債權均未罹於消滅時效，自亦未罹於實行抵押權之期間等語
  ，資為抗辯。上訴聲明：㈠原判決關於命上訴人為給付部分廢
  棄；㈡上開廢棄部分，被上訴人在第一審之訴駁回。
系爭土地原為黃玉女所有，黃玉女於103年5月14日死亡後，被
  上訴人以繼承原因於106年9月13日登記為所有權人。黃玉女曾
  為林淑慧設定如附表一編號1、2抵押權，為林新程設定附表一
  編號3至8抵押權。林新程於89年10月18日死亡，其繼承人即上
  訴人於105年間辦理繼承登記如附表二所示。林淑慧於85年5月
  16日強制執行事件聲請狀，陳稱黃玉女於80年4月24日向其借
  貸120萬元，清償日為81年4月27日等語。林新程與黃玉女81年
  9月9日所立借款契約書，其中除約定黃玉女向林新程借款之金
  額，及提供系爭土地設定附表一編號5所示抵押權外，並於該
  借款契約書第7項記載黃玉女同意開具支票或本票交付等語之
  事實，為兩造所不爭執（筆錄見本院卷第106至107頁），堪信
  為真實。
被上訴人主張系爭抵押權所擔保之債權均不存在且亦罹於請求
  權時效，且上訴人未於系爭抵押權擔保之債權消滅時效完成後
  5年內實行抵押權，其抵押權均已消滅，請求上訴人塗銷系爭
  抵押權。為上訴人以上開情詞所拒。經查：
  ㈠被上訴人得行使系爭土地之所有權能。
 　 1.不動產物權經登記者，推定登記權利人適法有此權利，民
      法第759條之1第1項定有明文。此項登記之推定力，觀其
      立法意旨，乃為登記名義人除不得援以對抗其直接前手之
      真正權利人外，得對其他任何人主張之。該直接前手之真
      正權利人以外之人，須依法定程序塗銷登記名義人之登記
      ，始得推翻其登記之推定力。黃玉女於103年5月14日死亡
      後，被上訴人以繼承原因於106年9月13日登記為所有權人
      ，被上訴人為系爭土地登記之所有權人，為兩造所不爭執
      ，並有土地登記謄本在卷可稽（見本院卷第129頁），推
      定被上訴人適法有此權利。上訴人並非被上訴人直接前手
      之真正權利人，依上開說明，須依法定程序塗銷登記名義
      人之登記，始得推翻其登記之推定力。上訴人未舉證證明
      有依法定程序塗銷登記名義人之登記，故無從推翻系爭土
      地為被上訴人所有之登記推定力。 
 　 2.上訴人抗辯：原法院104年度重家訴字第17號確認繼承權
      存在事件之被告簡陳罔業於被上訴人法定代理人黃○萍為
      自己及被上訴人利益向原法院辦理拋棄繼承，並通知次順
      位簡陳罔，而簡陳罔亦於104年1月6日出具繼承權拋棄書
      向原法院家事庭提出聲請拋棄繼承備查，已喪失繼承權，
      被上訴人提起確認繼承權存在事件應依民法第1176條第2
      項規定準用無人承認繼承之規定而依民法第1177條或1178
      條由親屬會議選定遺產管理人或向法院聲請選任遺產管理
      人為被告，原法院104年度重家訴字第17號確認繼承權存
      在事件欠缺當事人適格，該判決屬無效判決，上訴人及本
      院均不受拘束云云。查黃玉女103年5月14日死亡後，其直
      系血親卑親屬黃○萍（子女）及被上訴人（孫子女）以存
      證信函通知次順位繼承人簡陳罔（黃玉女之妹）後，向原
      法院拋棄繼承，經原法院以103年度司繼字第885號准予備
      查，嗣被上訴人之法定代理人發現黃玉女之遺產大於負債
      ，其為被上訴人拋棄繼承非基於被上訴人利益所為之處分
      行為，應屬無效，為簡陳罔所否認，被上訴人即以簡陳罔
      為被告，向原法院起訴請求確認其對黃玉女之繼承權存在
      之訴，經原法院104年度重家訴字第17號判決被上訴人勝
      訴確定之事實，為兩造所不爭執（筆錄見本院卷第107至1
      08頁）。被上訴人在原法院104年度重家訴字第17號確認
      繼承權存在事件起訴主張其為黃玉女之繼承人，因法定代
      理人為其所為拋棄繼承無效，則次順位之簡陳罔尚非繼承
      人，簡陳罔既非繼承人，依民法第1174條規定，其所為拋
      棄繼承之表示不能認為有效，但因簡陳罔否認被上訴人之
      繼承權，則被上訴人以簡陳罔為被告起訴請求確認繼承權
      ，其當事人適格，並無欠缺當事人適格情形。上訴人此部
      分所辯並不足採。
  ㈡附表編號一編號1至8抵押權所擔保之債權不存在。
    1.被上訴人主張：黃玉女生前嗜賭，系爭抵押權均係擔保賭
      債，賭債之借款人並無實際上之借款交付行為等語。上訴
      人抗辯：系爭抵押權擔保之債權為借款及本票債權，黃玉
      女如未收到借款，豈會交付本票予林新程及林淑慧等語。
    2.96年3月28日增訂、同年9月28日施行之民法第881條之1第
      1項規定：「稱最高限額抵押權者，謂債務人或第三人提
      供其不動產為擔保，就債權人對債務人一定範圍內之不特
      定債權，在最高限額內設定之抵押權。」第2項規定：「
      最高限額抵押權所擔保之債權，以由一定法律關係所生之
      債權或基於票據所生之權利為限。」，最高限額抵權所擔
      保之債權必須自此一定範圍內所生者為限。又最高限額抵
      押權所擔保之債權，其請求權已因時效而消滅，如抵押權
      人於消滅時效完成後，5年間不實行其抵押權者，該債權
      不再屬於最高限額抵押權擔保之範圍，修正後之民法第88
      1條之15亦定有明文。且依民法物權編施行法第17條規定
      可知，前開規定於民法物權編修正施行前設定之最高限額
      抵押權，亦適用之。本件附表一編號1至8所示抵押權雖係
      於96年9月28日前所設定之最高限額抵押權，然依民法物
      權編施行法第17條規定，亦適用修正後之民法第881條之1
      第1項、第881條之15規定。
    3.林淑慧如附表一編號1、2所示最高限額抵押權所擔保之債
      權不存在。
    　⑴附表一編號1、2林淑慧之抵押權，土地登記謄本之「清
        償日期」、「利息（率）」等均記載：「依照各個契約
        約定」，並未記載最高限額抵押權所擔保之債權種類，
        亦即未登記「由一定法律關係所生之債權或基於票據所
        生之權利」（土地登記謄本見本院卷第129至130頁）。
        林淑慧已表示其「抵押權設立契約書及本票等正本暫未
        尋獲」（見本院卷第235頁），又卷內亦無抵押權設定
        契約書影本等資料，無從確定黃玉女與林淑慧於設定該
        等抵押權時所約定之「由一定法律關係所生之債權或基
        於票據所生之權利」為何。
    　⑵原法院85年度執字第2376號拍賣抵押物強制執行事件林
        淑慧85年5月16日聲請狀記載：訴訟標的金額120萬元，
        黃玉女於80年4月24日向林淑慧借款120萬元，清償期為
        81年4月27日，經85年度拍字第798號裁定准予拍賣，檢
        附民事裁定1件、抵押權設定契約書1件、他項權利證明
        書1件、土地及建物登記謄本1件、本票1件聲請強制執
        行（原法院85年度執字第2376號卷面及聲請狀見本院卷
        第143至149頁），由擔保債權金額及存續期間觀之，此
        應僅為附表一編號1之抵押權。換言之，85年度拍字第7
        98號裁定之抵押物為附表一編號1之抵押權，而無從認
        為有及於附表一編號2之抵押權。上開拍賣抵押物強制
        執行聲請狀雖有記載「借款」、「本票」之文字，然林
        淑慧之上開聲請狀僅提出本票為證，並未提出借據，其
        後陳報債權亦未提及借款及借據（如下⑶)，此外，林淑
        慧未再舉證林新程與黃玉女有借貸之合意，故僅能認為
        附表一編號1之抵押權所擔保之債權為本票債權。
    　⑶附表一編號2之抵押權所擔保之債權，除下述林淑慧之86
        年1月9日陳報狀提及債權憑證為本票之外，並無借款之
        相關證據，則附表一編號2之抵押權所擔保之債權至多
        能認為係本票債權。
    　⑷原法院85年度執字第2391號嗣併入85年度執字第2391號執行，甲標及乙標於85年12月23日第3次拍賣時拍定（甲標拍得464萬9,000元、乙標拍得386萬5,000元)，執行法院於86年1月6日通知債權人陳報債權後，林淑慧於86年1月9日陳報除附表一編號1之抵押債權利總價值最高限額144萬元、債權憑證為本票、本金120萬元、利息年利率6%、違約金無、遲延利息無、計152萬4000元外，一併陳報附表一編號2之抵押債權利總價值最高限額96萬元、債權憑證為本票、本金80萬元、利息年利率6%、違約金無、遲延利息無、計101萬6000元，可知林淑慧陳報之債權均為本票債權。關於附表一編號1、2抵押債權之清償日期不明，依其抵押權存續期間推論其清償期為抵押權存續期間之末日，即依次為81年4月23日、81年6月24日，則依民法第322條第1款規定，應先抵充附表一編號1之抵押債權，次抵充附表一編號2之抵押債權。執行法院製作86年2月4日分配表分配，林淑慧受分配執行費6,028元、甲標部分79萬1,866元、乙標部分109萬9,666元，共計受分配189萬1,532元（利息計算至85年12月30日），不足額106萬2,178元，可知附表一編號1之抵押債權已因全部受償故抵押權不存在，然附表二編號2之抵押權未足額受償。
    　⑸依民法第129條第1項第1款規定消滅時效因起訴而中斷，
        同條第2項第5款規定開始執行行為或聲請強制執行，與
        起訴有同一效力。所謂「開始執行行為」，指法院依職
        權對假扣押、假處分或假執行的裁判所為之強制執行。
        所謂「聲請強制執行」，指其他依債權人聲請而開始的
        強制執行。時效中斷時期，在依職權開始強制執行行為
        者，自法院將裁判正本移付於執行處時起中斷，在聲請
        為強制執行者，自債權人提出民事強制執行聲請狀於法
        院時起中斷。林淑慧85年5月16日拍賣抵押物強制執行
        聲請狀係持原法院85年度拍字第798號裁定就附表一編
        號1之抵押權聲請強制執行（如上⑵所述），但關於附表
        一編號2之抵押權及抵押債權並無執行名義，僅係因其
        為併案債權人經執行法院通知而於86年1月9日具狀陳報
        債權時自行一併陳報附表一編號2抵押權之債權(見本院
        卷第445至449頁），不符民法第129條第2項第5款規定
        ，並無中斷時效之效力。由於林淑慧於本件訴訟中並未
        提出附表二編號2抵押債權之本票，則其發票日及到期
        日之記載不明，惟其於86年1月9日持前開本票為債權證
        明，向士林地院陳報債權，應認該本票本票債權於86年
        1月9日已處於可得行使本票債權之情形，僅能推測其到
        期日為86年1月9日。本票之時效依票據法第22條規定為
        自到期日起3年，則其消滅時效於89年1月9日完成，林
        淑慧未於附表一編號2所示最高限額抵押權所擔保之本
        票債權請求權消滅時效完成後5年內前實行最高限額抵
        押權，則該債權不再屬於最高限額抵押權擔保之範圍。
        林淑慧抗辯其抵押債權時效自執行法院發還抵押權證明
        文件及本票送達翌日即92年4月24日重新起算15年時效
        云云，並不足採。
　　4.上訴人如附表二、三編號4-1至5-4所示最高限額抵押權所
      擔保之債權不存在。
　　  ⑴附表一編號4、5（即附表二、三編號4-1至5-4）之抵押
        權，其抵押權設定契約書之「聲請登記以外之約定事項
        」欄記載「設定原因：借款以及其他債務之擔保」（見
        本院卷第180、188頁），可知附表一編號4、5抵押權所
        擔保之債權種類為「借款」，至「其他債務」並未載明
        一定法律關係所生之債權。
　　  ⑵上訴人主張附表一編號4之抵押債權有借款債權及本票債
        權，並提出借款契約書及本票為證。經查該借款契約書
        之債務人欄記載黃玉女，債務人簽名欄有黃玉女之簽名
        ，但債權人欄、債權人簽名欄及日期欄均為空白（見本
        院卷第181頁），無從因此認為林新程與黃玉女有借貸
        之合意。又上訴人未舉證證明林新程有將借款交付黃玉
        女收受，而無從認為有借款之交付。再上訴人所提出附
        表三編號4-1至4-4之本票乙紙（見本院卷第183頁），
        票載到期日為82年1月3日，該本票請求權之消滅時效於
        85年1月3日完成，則該債權不再屬於最高限額抵押權擔
        保之範圍。
　　  ⑶上訴人主張附表一編號5之抵押債權有借款債權及本票債
        權，並提出借款契約書及本票為證。查該借款契約書第
        7條記載：「乙方（即黃玉女）同意應甲方要求開具利
        息及本金有關之支票或本票期款交付，俟期限到期日以
        現金逐一回收上述期票。」（見本院卷第189頁）。然
        上訴人未舉證證明林新程有將借款交付黃玉女收受，而
        無從認為有借款之交付。再上訴人所提出如附表三編號
        5-1至5-4所示本票乙紙（見本院卷第191頁），票載到
        期日為82年9月10日，則請求權消滅時效於85年9月10日
        完成，故該債權不再屬於最高限額抵押權擔保之範圍。
　　  ⑷附表一編號4、5之抵押權及抵押債權並無執行名義，僅
        係因林新程為抵押權人經執行法院通知而於86年1月9日
        具狀陳報債權(見本院卷第453至457頁），不符民法第1
        29條第2項第5款規定，並無中斷時效之效力。上訴人抗
        辯其此部分抵押債權時效自執行法院發還抵押權證明文
        件及本票由林新程之配偶收受之翌日即92年4月25日重
        新起算15年時效云云，並不足採。
　　5.上訴人如附表二、三編號3-1至3-4、6-1至8-4所示最高限
      額抵押權所擔保之債權不存在。
　　  ⑴附表一編號3、6、7、8（即附表二、三編號3-1至3-4、6
        -1至8-4）之抵押權，其抵押權設定契約書之「聲請登
        記以外之約定事項」欄記載「設定原因：借款以及其他
        債務之擔保」（見本院卷第172、196、204、214頁），
        又「不動產抵押權設定契約書之其他約定事項」約定：
        「立不動產抵押設定契約書人黃玉女（以下簡稱立約人
        茲向林新程（以下簡稱債權）為擔保黃玉女（以下簡稱
        債務人）對債權人所負現在已將來所負在本抵押權契約
        書所定債權本金最高限額內之借款、貸款、票據、保證
        、損害賠償及其他一切債務暨其利息、遲延利息、違約
        金及因債務不履行而發生之損害賠償之清償。特將前開
        不動產設定抵押權予債權人…」（見本院卷第173、197
        、205、215頁）。綜合上開約定觀之，可知附表一編號
        3、6、7、8抵押權所擔保之債權種類為「借款、貸款、
        票據、保證、損害賠償及其他一切債務暨其利息、遲延
        利息、違約金及因債務不履行而發生之損害賠償之清償
        」，並非僅借款及票據債權。
　　  ⑵上訴人主張附表一編號3、6至8之抵押債權，僅提出本票
        為證。上訴人未舉證證明林新程與黃玉女間有借貸之合
        意及借款之交付。上訴人所提出如附表三編號3-1至3-4
        、6-1至8-1之Ｄ欄所示本票4紙（見本院卷第175、199、
        207、217頁），票載到期日分別為81年7月21日、83年2
        月10日、82年10月10日、83年2月10日，本票請求權之
        消滅時效分別於84年7月21日、86年2月10日、85年10月
        10日、86年2月10日完成，則該等債權不再屬於最高限
        額抵押權擔保之範圍。
　　  ⑶附表一編號3、6、7、8之抵押權及抵押債權並無執行名
        義，僅係因林新程為抵押權人經執行法院通知而於86年
        1月9日具狀陳報債權(見本院卷第453至457頁），不符
        民法第129條第2項第5款規定，並無中斷時效之效力。
        上訴人抗辯其抵押債權時效自執行法院發還抵押權證明
        文件及本票由林新程之配偶收受之翌日即92年4月25日
        重新起算15年時效云云，並不足採。
　　  ⑷票據乃文義證券及無因證券，票據上權利之行使，不以
        其原因關係存在為前提，是以執票人行使票據上權利時
        ，就其基礎之原因關係確係有效存在，固不負舉證責任
        。惟上訴人辯稱上開本票交付之原因關係為消費借貸，
        最高限額抵押權擔保之債權為消費借貸債權，既為被上
        訴人所否認，則就消費借貸契約之成立（借貸合意及借
        款交付）之事實，自應由上訴人負舉證責任。又交付票
        據之原因甚多，可能為借貸、買賣、損害賠償等多端，
        「不動產抵押權設定契約書之其他約定事項」亦記載抵
        押債權包含借款、貨款、票據、保證、損害賠償等（如
        上⑴），是僅有交付票據之事實，尚難據以認定有借貸
        關係之存在。故尚難僅憑黃玉女曾簽發本票予林新程，
        即遽認林新程與黃玉女間有借貸關係及交付借款。
綜上所述，系爭抵押權之存續期間均已屆至（81年4月3日至83
  年2月8日間屆至，如附表一之Ｅ欄所載)，所擔保之債權不存在
  ，被上訴人依民法第767條第1項規定，請求塗銷系爭抵押權，
  為有理由，應予准許。原審為上訴人敗訴之判決，並無不合。
  上訴論旨指摘原判決不當，求予廢棄改判，為無理由，應駁回
  上訴。
本件事證已臻明確，兩造其餘之攻擊或防禦方法及所用之證據
  ，經本院斟酌後，認為均不足以影響本判決之結果，爰不逐一
  論列，附此敘明。
據上論結，本件上訴為無理由，依民事訴訟法第449條第1項、
  第85條第1項但書，判決如主文。
中　　華　　民　　國　　110 　年　　8 　　月　　17　　日
                  民事第十八庭  
                      審判長法  官  黃明發
                            法  官  林政佑
                            法  官  周美雲

正本係照原本作成。
如不服本判決，應於收受送達後20日內向本院提出上訴書狀，其
未表明上訴理由者，應於提出上訴後20日內向本院補提理由書狀
（均須按他造當事人之人數附繕本）上訴時應提出委任律師或具
有律師資格之人之委任狀；委任有律師資格者，另應附具律師資
格證書及釋明委任人與受任人有民事訴訟法第466 條之1第1項但
書或第2項所定關係之釋明文書影本。
中　　華　　民　　國　　110 　年　　8 　　月　　18　　日

　　　　　　　　　　　　　　書記官  呂  筑
附表一謄本顯示黃玉女為林淑慧、林新程設定抵押權之登記內容
 Ａ欄 Ｂ欄 Ｃ Ｄ欄 Ｅ欄 Ｆ欄 Ｇ欄 Ｈ欄 Ｉ欄 Ｊ欄 Ｋ欄 編號 抵押權人姓名 登記日期(民國) 債權額比例 擔保債權總金額(新臺幣) 存續期間 清償日期 利息(率) 違約金 地政機關收件字號 土地登記謄本所在卷宗頁次 原審判決附表編號 1 林淑慧 80年4月26日 全部 最高限額144萬元 80年4月24日至81年4月23日 依照各個契約約定 依照各個契約約定 每日日息8分 80年北投字第071080號 本院卷第49頁 1 2 林淑慧 80年6月27日 全部 最高限額96萬元 80年6月25日至81年6月24日 依照各個契約約定 依照各個契約約定 依照各個契約約定 80年北投字第124500號 本院卷第51頁 2 3 林新程 81年4月21日 全部 最高限額120萬元 81年4月19日至81年7月19日 依照各個契約約定 依照各個契約約定 依照各個契約約定 81年北投字第089510號 本院卷第51頁 無 4 林新程 81年7月3日 全部 最高限額240萬元 81年7月3日至82年1月2日 依照各個契約約定 依照各個契約約定 依照各個契約約定 81年北投字第158340號 本院卷第53頁 無 5 林新程 81年9月14日 全部 最高限額180萬元 81年9月9日至82年9月8日 依照各個契約約定 依照各個契約約定 依照各個契約約定 81年北投字第208280號 本院卷第53頁 無 6 林新程 82年2月8日 全部 最高限額240萬元 82年2月4日至83年2月3日 依照各個契約約定 依照各個契約約定 依照各個契約約定 82年北投字第016320號 本院卷第54頁 無 7 林新程 82年2月8日 全部 最高限額60萬元 82年2月4日至83年2月3日 依照各個契約約定 依照各個契約約定 依照各個契約約定 82年北投字第016330號 本院卷第54頁 無 8 林新程 82年2月13日 全部 最高限額300萬元 82年2月9日至83年2月8日 依照各個契約約定 依照各個契約約定 依照各個契約約定 82年北投字第020610號 本院卷第54頁 無 說明： 黃玉女為林淑慧、林新程設定抵押權時，抵押物為臺北市○○區○○段0○段000地號土地權利範圍2546/9000、同小段40416建號（門牌○○○路000巷0弄0號）權利範圍全部、同小段40417建號（門牌○○○路000巷0弄0號3樓）權利範圍全部。 林淑慧於85年5月16日向臺灣士林地方法院(下稱士林地院)聲請就黃玉女所有之上開不動產拍賣抵押物強制執行，其聲請狀記載：訴訟標的金額120萬元，黃玉女於80年4月24日向伊借款120萬元，約定利息按年息20%計算，違約金按每日日息8分計算，清償期為81年4月27日，並以前之不動產設定抵押權以供擔保，詎黃玉女屆期不為清償，經聲請85年度拍字第798號裁定准予拍賣，檢附證物民事裁定1件、抵押權設定契約書1件、他項權利證明書1件、土地及建物登記謄1件、本票1件聲請強制執行（士林地院85年度執字第2376號卷面及聲請狀見本院卷第143至149頁）。經士林地院分案85年度執字第2376號拍賣抵押物事件，嗣於85年5月30日併入85年度執字第2391號執行。有士林地院85年度執字第2376號卷宗可稽。 石宏隆於85年5月16日向士林地院聲請就黃玉女所有之上開不動產拍賣抵押物強制執行，士林地院分案為85年度執字第2391號拍賣抵押物事件，嗣85年度執字第2391號併入執行，林淑慧為併案債權人。經調閱士林地院85年度執字第2391號卷宗，其執行狀況如下： 　⑴執行標的為171地號土地權利範圍2546/9000、40416建號權利範圍全部、40417建號權利範圍全部，分甲、乙丙三標。甲標為171地號權利範圍227/9000、40416建號權利範圍全部，乙標為171地號權利範圍227/9000、40417建號權利範圍全部，丙標為171地號權利範圍2092/9000。 　⑵甲標及乙標於85年12月23日第3次拍賣時拍定（甲標拍得464萬9,000元、乙標拍得386萬5,000元)，執行法院於86年1月6日通知債權人陳報債權後，製作86年2月4日分配表分配，林淑慧受分配執行費6,028元、甲標部分79萬1,866元、乙標部分109萬9,666元，共計受分配189萬1,532元。 　⑶丙標於86年6月4日第4次拍賣、86年7月2日第5次拍賣均無人應買。執行法院於86年11月11日裁定駁回石宏隆聲請，理由為石宏隆分別於86年6月11日及同年10月17日收受登報通知後，均未登報，致二次拍賣程序停止進行，其拒絕為強制執行所需之一定行為，依強制執行法第28條之1認拍賣抵押物強制執行聲請不合法。執行法院於86年10月15日通知併案債權人林淑慧登報(86年12月17日第5次拍賣），林淑慧有登報，86年12月17日第5次拍賣，無人應買。87年1月22日第6次拍賣，亦無人應買，進行特別拍賣。87年2月3日公告應買人得於公告日起6個月內向執行法院表示應買，誤通知石宏隆，石宏隆未登報。87年9月11日改通知林淑慧，並檢送第6次拍賣後買受公告1年，林淑慧於87年9月17日將公告刊登於自立早報。執行法院法官於90年2月2日批示：「依強制執行法第95條第1項進行公告拍賣，逾期無人應買承受，債權人亦未聲請另行估價或減價拍賣，依法視為撤回此不動產之執行。」，書記官於90年2月13日函請地政塗銷查封登記，90年2月13日退還併案債權人林淑惠、債權人石宏隆，主旨為「退還原繳文件」，說明欄記載「業經依強制執行法28之1規定裁定駁回終結在案」（林淑慧於92年4月23日收受退還原繳執行名義），退還抵押權人謝銘坤、王銘榮、王春、林新程原繳文件，主旨欄記載「業經視為撤回在案，茲退還...」（林新程於92年4月24日收受退還原繳執行名義正本、退還本票正本7件）。 　⑷因債權人石宏隆未登報，執行法院於86年11月11日裁定駁回石宏隆聲請，併案債權人林淑慧並無強制執行法第28之1情形，故依強制執行法28之1規定裁定駁回終結者，僅為石宏隆聲請強制執行部分。林淑慧部分應係如執行法院法官90年2月2日所批示：「依強制執行法第95條第1項進行公告拍賣，逾期無人應買承受，債權人亦未聲請另行估價或減價拍賣，依法視為撤回此不動產之執行。」。石宏隆、林淑慧之情形不同，應分別發函，函文內容應不同，但書記官誤將石宏隆、林淑慧一併發函內載石宏隆之「依強制執行法28之1規定裁定駁回終結在案」，就林淑慧而言，應屬有誤。 　⑸黃玉女曾於85年5月25日本人親自收受執行法院所發補正通知1件，又於同日本人親自收受執行法院所發查封登記1件、鑑價函1件（送達地址為臺北市○○區○○○路0段000巷00號），但此後執行法院寄送該址之文書遭寄存逾期或遷移不明理由退回。 　⑹林淑慧就附表一編號1有取得執行名義（士林地院85年度拍字第798號），然已全部受償；但林淑慧就附表一編號2、林新程就附表一編號3至8之抵押權或抵押債權，並未取得執行名義，僅因為抵押權人經執行法院通知而陳報債權，故執行法院於視為撤回執行後，未發給債權憑證予林淑慧、林新程。 黃玉女於103年5月14日死亡，被上訴人以繼承原因於106年9月13日登記為所有權人。            
 
附表二謄本顯示上訴人抵押權之登記內容
 Ａ欄 Ｂ欄 Ｃ欄 Ｄ欄 Ｅ欄 Ｆ欄 編號 抵押權人姓名 債權額比例 擔保債權總金額(新臺幣) 存續期間 土地登記謄本所在卷宗頁次 原審判決附表編號 3-1 林貴煌 1/4 最高限額120萬元 81年4月19日至81年7月19日 本院卷第55頁 4 3-2 林淑燕 同上 同上 同上 本院卷第56頁 5 3-3 林淑慧 同上 同上 同上 本院卷第56頁 6 3-4 林淑彬 同上 同上 同上 本院卷第56頁 7 4-1 林貴煌 1/4 最高限額240萬元 81年7月3日至82年1月2日 本院卷第57頁 8 4-2 林淑燕 同上 同上 同上 本院卷第57頁 9 4-3 林淑慧 同上 同上 同上 本院卷第58頁 10 4-4 林淑彬 同上 同上 同上 本院卷第58頁 11 5-1 林貴煌 1/4 最高限額180萬元 81年9月9日至82年9月8日 本院卷第58頁 12 5-2 林淑燕 同上 同上 同上 本院卷第59頁 13 5-3 林淑慧 同上 同上 同上 本院卷第59頁 14 5-4 林淑彬 同上 同上 同上 本院卷第59頁 15 6-1 林貴煌 1/4 最高限額240萬元 82年2月4日至83年2月3日 本院卷第60頁 17 6-2 林淑燕 同上 同上 同上 本院卷第60頁 18 6-3 林淑慧 同上 同上 同上 本院卷第61頁 19 6-4 林淑彬 同上 同上 同上 本院卷第61頁 20 7-1 林貴煌 1/4 最高限額60萬元 82年2月4日至83年2月3日 本院卷第62頁 21 7-2 林淑燕 同上 同上 同上 本院卷第62頁 22 7-3 林淑慧 同上 同上 同上 本院卷第62頁 23 7-4 林淑彬 同上 同上 同上 本院卷第63頁 24 8-1 林貴煌 1/4 最高限額300萬元 82年2月9日至83年2月8日 本院卷第63頁 25 8-2 林淑燕 同上 同上 同上 本院卷第63頁 26 8-3 林淑慧 同上 同上 同上 本院卷第64頁 27 8-4 林淑彬 同上 同上 同上 本院卷第64頁 28 說明： 林新程於89年10月18日死亡，其繼承人即上訴人於105年11月23日就臺北市○○區○○段0○段000地號土地權利範圍2092/9000如附表一編號3至6之抵押權申請繼承登記，臺北市士林地政事務所以「105年北投字第166040號」收件，於105年11月25日為繼承登記。 附表一編號1、2及附表二編號3-3、4-3、5-3、6-3、7-3、8-3（即原判決附表編號1、2、6、10、14、19、23、27）所示抵押權人為林淑慧，為甲抵押權。 附表二編號3-1、4-1、5-1、6-1、7-1、8-1（即原判決附表編號4、8、12、17、21、25）所示抵押權人為林貴煌，為乙抵押權。 附表二編號3-2、4-2、5-2、6-2、7-2、8-2（即原判決附表編號5、9、13、18、22、26）所示抵押權人為林淑燕，為丙抵押權。 附表二編號3-4、4-4、5-4、6-4、7-4、8-4（即原判決附表編號7、11、15、20、24、28）所示抵押權人為林淑彬，為丁抵押權。 甲、乙、丙、丁抵押權土地謄本記載之擔保債權總金額、存續期間、清償日期、利息（率）、違約金與附表一之Ｄ至Ｇ欄所示相同。       
附表三上訴人抵押債權種類及抵押權不存在理由
 Ａ欄 Ｂ欄 Ｃ欄 Ｄ欄 Ｅ欄 Ｆ欄 Ｇ欄 Ｈ欄 編號 抵押權人姓名 地政機關收件字號 他項利證明書及抵押權設定契約書所在卷宗頁次 上訴人主張之抵押債權證明名稱、內容及所在卷宗頁次 上訴人主張之抵押債權本金金額 本院認為之抵押債權本金金額 抵押權或債權是否有取得執行名義 本院認為抵押權不存在之理由 1 林淑慧 80年北投字第071080號 無 (林淑慧表示抵押權設定契約書及本票等正本暫未尋獲) 林淑慧85年5月16拍賣抵押物強制執行聲請狀（見本院卷第143至149頁） 借款債權及本票債權120萬元 本票債權120萬元 士林地院85年拍字第798號裁定 ①林淑慧未舉證林新程與黃玉女間有借貸之合意。 ②抵押債權已受償(士林地院85年度執字第2391號86年2月4日分配表)。 2 林淑慧 80年北投字第124500號 無 (林淑慧表示抵押權設定契約書及本票等正本暫未尋獲) 林淑慧86年1月9日陳報狀（見本院卷第445至449頁） 借款債權及本票債權80萬元 本票債權80萬元 無 士林地院85年度執字第2391號86年2月4日分配表部分受償，其餘部分之本票請求權消滅時效於89年1月9日完成。抵押權所擔保之債權請求權消滅時效完成後5年內未實行抵押權。 3-1至3-4 林淑慧、林貴煌、林淑燕、林淑彬 105年北投字第166040號 本院卷第169至173頁 本票面額100萬元、發票日81年4月22日、到期日81年7月21日、票號037524（見本院卷第175頁） 借款債權及本票債權100萬元 本票債權100萬元 無 ①上訴人未舉證林新程與黃玉女間有借貸之合意及借款之交付。 ②本票請求權消滅時效於84年7月21日完成。抵押權所擔保之債權請求權消滅時效完成後5年內未實行抵押權。 4-1 至 4-4 林淑慧、林貴煌、林淑燕、林淑彬 105年北投字第166040號 本院卷第177至181頁 ①借款契約書(兼作借據)〈借款金額200萬元〉（見本院卷第181頁） ②本票面額200萬元、發票日81年7月4日、到期日82年1月3日、票號037177（見本院卷第183頁） 借款債權及本票債權200萬元 本票債權200萬元 無 ①上訴人未舉證證明林新程與黃玉女間有借貸之合意。 　借款契約書(兼作借據)之債權人、債權人簽名欄及日期欄均為空白，無從認為林新程與黃玉女有借貸之合意。 ②上訴人未舉證林新程有借款之交付。 ③本票請求權消滅時效於85年1月3日完成。抵押權所擔保之債權請求權消滅時效完成後5年內未實行抵押權。 5-1至5-4 林淑慧、林貴煌、林淑燕、林淑彬 105年北投字第166040號 原審卷1第294頁，本院卷第185至188頁 ①借款契約書(兼作借據)〈借款金額180萬元〉（見原審卷1第293頁，本院卷第189頁） ②本票面額100萬元、發票日81年9月10日、到期日82年9月10日、票號037136（見本院卷第191頁） 借款債權及本票債權100萬元 本票債權100萬元 無 ①上訴人未舉證證明林新程與黃玉女間有借款之交付。 ②本票請求權消滅時效於85年9月10日完成。抵押權所擔保之債權請求權消滅時效完成後5年內未實行抵押權。 6-1至6-4 林淑慧、林貴煌、林淑燕、林淑彬 105年北投字第166040號 本院卷第193至197頁 本票面額100萬元、發票日82年2月11日、到期日83年2月10日、票號076193（見本院卷第199頁） 借款債權及本票債權100萬元 本票債權100萬元 無 ①上訴人未舉證證明林新程與黃玉女間有借貸之合意及借款之交付。 ②本票請求權消滅時效於86年2月10日完成。抵押權所擔保之債權請求權消滅時效完成後5年內未實行抵押權。 7-1至7-4 林淑慧、林貴煌、林淑燕、林淑彬 105年北投字第166040號 本院卷第201至205頁 ①本票面額18萬9000元、發票日82年2月11日、到期日82年10月10日、票號076196（見本院卷第207頁） ②本票面額23萬9000元、發票日82年2月11日、到期日82年12月10日、票號076194（見本院卷第209頁） 借款債權及本票債權42萬8000元 本票債權42萬8000元 無 ①上訴人未舉證證明林新程與黃玉女間有借貸之合意及借款之交付。 ②本票請求權消滅時效分別於85年10月10日、85年12月10日完成。抵押權所擔保之債權請求權消滅時效完成後5年內未實行抵押權。 8-1至8-4 林淑慧、林貴煌、林淑燕、林淑彬 105年北投字第166040號 本院卷第211至215頁 本票面額210萬元、發票日82年2月11日、到期日83年2月10日、票號076192（見本院卷第217頁） 借款債權及本票債權210萬元 本票債權210萬元 無 ①上訴人未舉證證明林新程與黃玉女間有借貸之合意及借款之交付。 ②本票請求權消滅時效分別於86年2月10日完成。抵押權所擔保之債權請求權消滅時效完成後5年內未實行抵押權。 說明： 如附表一編號3至8林新程之抵押權（臺北市○○區○○段0○段000地號土地權利範圍2092/9000），由上訴人於105年11月25日為繼承登記，繼承登記後如附表二所示。 附表一編號3林新程之抵押權，由上訴人各繼承1/4，如附表二3-1、3-2、3-3、3-4所示。 附表一編號4林新程之抵押權，由上訴人各繼承1/4，如附表二4-1、4-2、4-3、4-4所示。 附表一編號5林新程之抵押權，由上訴人各繼承1/4，如附表二5-1、5-2、5-3、5-4所示。 附表一編號6林新程之抵押權，由上訴人各繼承1/4，如附表二6-1、6-2、6-3、6-4所示。 附表一編號7林新程之抵押權，由上訴人各繼承1/4，如附表二7-1、7-2、7-3、7-4所示。 附表一編號8林新程之抵押權，由上訴人各繼承1/4，如附表二8-1、8-2、8-3、8-4所示。